【裁判字號】    96,訴,4228
【裁判日期】    970305
【裁判案由】    懲治走私條例等
【裁判全文】
臺灣臺中地方法院刑事判決              96年度訴字第4228號
公  訴  人  臺灣臺中地方法院檢察署檢察官
被      告  乙○○
上列被告因懲治走私條例等案件，經檢察官提起公訴（九十六年
度偵字第二四五九三號），本院判決如下：
    主    文
乙○○無罪。
    理    由
一、公訴意旨略以：被告乙○○與甲○○、真實姓名年籍不詳綽
    號「阿發」之成年男子，均明知大陸地區乾香菇絲係屬不准
    輸入之管制進口物品，且一次私運之重量超過1千公斤者，
    屬於行政院依懲治走私條例第二條第三項規定公告之「管制
    物品項目及數額」丙項所列之管制進口物品，不得私運進口
    ，且其等均明知甲○○並無實際繳納君御企業有限公司 (下
    稱君御公司)應收之股款新臺幣（下同）二百萬元，僅為以
    虛偽辦理公司設立登記，用供申報自大陸地區進口瓦楞紙夾
    帶香菇絲私運管制物品進口，竟基於違反公司法及自大陸地
    區私運管制物品進口之犯意聯絡，先於民國九十五年十二月
    底，由甲○○提供資金七十萬元予乙○○，乙○○再於同年
    月二十日，以不詳方法籌足資金二百萬元，存入復華商業銀
    行高雄分行帳號第0000000000000號之君御公司籌備處帳戶
    內，並將該帳戶存摺影本提供予不知情之會計師曾喜仁，製
    作君御公司查核報告書，再由甲○○於同年月二十三日，檢
    具設立登記申請書、章程、股東同意書、董事願任同意書、
    查核報告書、委託書、股東繳納股款明細表、資產負債表、
    存款證明文件，前往高雄市政府建設局，以該存款證明等申
    請文件向主管機關表明業已收足公司應收之股款而申請設立
    登記，甲○○並登記為君御公司負責人，使高雄市政府於同
    年月二十六日准予登記，乙○○並以門號00000000
    00號行動電話為聯絡工具，旋於九十六年一月間，由乙○○返還甲○○所提供之七十萬元，甲○○與乙○○再於九十
    六年五月十五日前某日，委由不知情之凱悅通運報關股份有
    限公司（下稱凱悅公司）接洽，以君御公司之名義，向財政
    部臺中關稅局申報運進口之瓦楞紙乙批（貨櫃號碼：GESU00
    00000、HRSU0000000號），該批貨物並於同年月十四日進口
    入境。嗣於同年月十六日，經財政部臺中關稅局在臺中港中
    國貨櫃場集中查驗區查驗結果，當場查獲並扣得該二只貨櫃
    內之瓦楞紙夾藏大陸地區管制進口物品香菇絲，重量合計達
    二萬一千零五十公斤。甲○○並於九十六年六月九日向高雄
    市  政府建設局申辦君御公司解散登記。因認被告乙○○涉
    犯公司法第九條第一項之公司應收之股款，股東並未實際繳
    納，而以申請文件表明收足罪嫌及懲治走私條例第十二條、
    第二條第一項之私運管制物品進口逾公告數額罪嫌。
二、本案涉及之證據法則
（一）按犯罪事實應依證據認定之，無證據不得認定犯罪事實；
      又不能證明被告犯罪者，應諭知無罪之判決，刑事訴訟法
      第一百五十四條第二項、第三百零一條第一項前段分別定
      有明文。次按，所謂證據，係指直接間接足以證明犯罪行
      為之一切證人、證物而言；且事實之認定，應憑證據，如
      未能發現相當證據，或證據不足以證明，自不能以推測或
      擬制之方法，以為裁判基礎，最高法院三十年上字第一二
      八號、四十年臺上字第八六號判例均可資參考。
（二）我國現行刑事訴訟法，雖無關於指認犯罪嫌疑人程序之規
      定，然因指認結果恆對指認人造成新的知覺記憶，因此初
      次指認，仍須採取適當方式，以確保指認之正確性。尤其
      指認人對原本並不認識之犯罪嫌疑人所為容貌特徵等之記
      憶，僅止於犯罪發生初時匆促見面觀察而產生，印象不易
      深刻，故於實施此種指認，自應避免來自調查、偵查人員
      不當暗示或誘導介入之影響。法務部於九十三年六月二十
      三日修正發布之「檢察機關辦理刑事訴訟案件應行注意事
      項」，其第九十九點「對於指認犯罪嫌疑人之方式」，有
      相關之規範，資為偵查中認有必要為指認時之參考。凡此
      指認程序之規範要領，旨在袪除指認過程可能發生之誤導
      情事，提高指認之正確性，以防制指認錯誤發生，影響偵
      查或判決結果之正確性。是法院如採取未依上開指認程序
      之規範要領所實施之指認為證據者，自宜於判決內說明如
      何具有確切證據，足認指認人於案發時所處之環境，確能
      對犯罪行為人觀察明白、認知犯罪行為人行為之內容，該
      事後依憑個人之知覺及記憶所為之指認為客觀可信之得心
      證理由及所憑證據，以臻翔實（最高法院九十七年度台上
      字第二六一號判決參照）。
三、訊據被告乙○○堅決否認前揭犯行，辯稱：伊固有申請00
    00000000號門號，並將該門號於九十五年底時以二
    千元的代價賣給綽號「小馬」之人，惟伊不認識甲○○，亦
    不知悉君御公司申設及嗣後私運香菇等事等語。經查：
（一）本案公訴人認被告涉前揭罪嫌，係緣於九十六年五月十六
      日君御公司私運前揭香菇為警於台中縣梧棲鎮台中港中國
      貨櫃場集中查驗區查獲，嗣因該貨櫃係由凱悅公司報關，
      經警方於同日製作證人丙○○之筆錄，證人丙○○於該次
      警詢證稱：該二只貨櫃係由君御公司負責人甲○○與另一
      名張性男子委由凱悅公司報關，伊都是以電話00000
      00000號與甲○○一同到我們公司的張先生聯繫，後
      來該張先生在五月十一日又改了號碼000000000
      0號等語（內政部警政署保安警察第三總隊第二大隊卷第
      二、三頁），而君御公司登記負責人即為甲○○，該00
      00000000電話係為和宇寬頻網路之易付卡門號，
      0000000000號電話申請人為被告等情，此有君
      御公司設立登記表（同前警卷第十三頁）、前揭電話資料
      （九十六年度偵字第一六二九○號卷第二十四頁）可稽，
      嗣檢察官循此，乃於九十六年八月十六日傳訊另案被告甲○○，甲○○證稱：乙○○即為受「阿發」委託協助伊走
      私之「小張」，君御公司登記之資金證明係「小張」辦的
      云云（同前偵卷第七十二、七十三頁），致公訴人據而認
      被告涉有前揭罪嫌。
（二）惟查：
  １、該「小張」者所具留之0000000000、0000
      000000門號，並無證據足認係屬同一人所申請，又
      本案「阿發」等走私集團成員既利用君御公司走私，且其
      等並無如甲○○需具名申請設立君御公司而曝露真實姓名
      之必要，為隱匿犯罪，自無以真實姓名申請行動電話使用
      之必要，是尚難僅以該0000000000號電話係被
      告所申請，逕認被告即為該與賴榮谷接洽之張先生。
  ２、證人甲○○於九十六年八月十六日檢察官偵訊之初係供稱
      ：該次走私貨櫃係伊與朋友阿發共同走私等語（同前偵卷
      第七十一頁），並未提及「小張」或被告，次方提及該次
      走私係由「小張」將相關報關費用匯款等語，又再稱：「
      （提示乙○○相片，問：小張是否就是照片中之人？）我
      跟他接洽時他有戴眼鏡，他是阿發叫他來幫我忙的，我確
      定小張就是照片中之人」（同前偵卷第七十二頁），惟查
      檢察官係以特定之被告相片供指認，已無足確認其正確性
      ，且該提示之被告照片固非甚為模糊，惟係黑白半身之列
      印相片，又諸如細部之眼神、五官細部輪廓等，亦因黑白
      列印之關係，尚難逕認清晰，此有該指認相片在卷可稽（
      同前偵卷第五十六頁），自非無誤認之可能，再證人甲○○於檢察官偵訊時亦已指出有是否戴眼鏡之區別一節，從
      而證人甲○○於檢察官偵訊中之指認是否與事實相符，要
      非無疑。
  ３、證人甲○○於本院證稱：小張並非被告，伊未見過被告，
      偵查中檢察官拿照片給伊看，但照片是黑白的，有點模糊
      ，看不出來，伊於檢察官偵訊中固指證小張為被告，惟伊
      嗣覺得小張的臉比較瘦，不是相片中的人等語（本院卷第
      三十二、三十三頁），證人丙○○於本院亦證稱：「（問
      本件受理君御公司一案，是由何人與你接洽？）有二位，
      一個是甲○○，一位是自稱張先生的人，我不知道他的真
      實姓名」、「第一次是他們二位一起來我們公司，後來都
      是用電話聯絡，電話中都是該自稱張先生的人與我聯絡的
      」、「（問：你現在可否辨識該張先生是否為在庭的被告
      ？）確定不是，長相差很多，跟甲○○去的張先生長的比
      被告高壯，是小平頭，臉比被告大，五官也不像」、「（
      問：0000000000號電話是否該張先生提供給你
      的？如何提供？（提示警詢筆錄））我警詢所述是正確的
      。剛開始他去我們公司留的是○九一六跟他們公司○七的
      那支電話，第一次貨進來時，還是用○九一六那支電話，
      但第二批貨要進來時，○九一六電話我就打不通了，隔了
      幾天張先生主動打電話給我，我問他為何○九一六電話不
      通，他說他電話掉了換新電話，我想說何須更改號碼，他
      就告訴我○九三○這支電話給我，我之後就用○九三○這
      支電話跟張先生聯絡，至於○七那支電話一直都沒有人接
      過」等語，而證人丙○○係報關行業者，且於警詢明確指
      證甲○○等人，衡其證詞應無維護被告之疑，又依其前揭
      證詞，亦見該「小張」者所使用之電話有隨其犯罪過程而
      更異之情，益見「小張」無使用以真實姓名所申設之行動
      電話之可能。
（三）綜上所述，證人甲○○於檢察官偵訊中指證被告相片所為
      之相關證詞是否與事實相符，非無所疑，揆諸前揭說明，
      應認被告犯罪尚屬不能證明，自應為被告無罪之諭知。
四、末按案件所以得為法院審理判決之對象者，應依起訴定之，
    而刑事訴訟，本無訴即無裁判之原則，法院自不得就未經起
    訴之犯罪加以審判。查被告固於本院坦承於九十五年十二月
    底以二千元之對價販賣前揭行動電話門號予綽號「小馬」之
    人，惟此與本案公訴人起訴之被告與甲○○、真實姓名年籍
    不詳綽號「阿發」之成年男子，共同基於違反公司法及自大
    陸地區私運管制物品進口之犯意聯絡，先於民國九十五年十
    二月底，由甲○○提供資金七十萬元予乙○○，乙○○再於
    同年月二十日，以不詳方法籌足資金二百萬元，存入復華商
    業銀行君御公司籌備處帳戶內，而以該存款證明等申請文件
    向主管機關表明業已收足公司應收之股款而申請設立登記，
    及甲○○與乙○○再於九十六年五月十四日私運進口香菇絲
    等情，核其行為之時間、手段等，均迥然有異，二者所具侵
    害性之基本社會事實顯不相同，依上開說明，自不能逕認公
    訴人業就被告提供行動電話所涉犯嫌之行為已起訴，是縱公
    訴人論告意旨認被告另涉幫助違反懲治走私條例罪嫌，亦應
    由檢察官另行起訴，本院無從逕予審理。另刑法上幫助犯，
    幫助人之幫助行為，對於正犯實行本罪之犯行及結果，應具
    有因果關係，始能成立幫助犯，亦即幫助行為必須對於犯罪
    流程產生實際上（或係精神或係物質）之影響，有所因果貢
    獻，方能予以歸責，本案被告所申設之前揭電話僅係供「小
    張」所屬走私集團所用以與凱悅公司連絡之用，其對該走私
    集團之走私行為得否認有助力，亦非無疑，併予敘明。
據上論斷，應依刑事訴訟法三百零一條第一項，判決如主文。
中    華    民    國    97    年    3    月    5    日
                  臺灣臺中地方法院刑事第二庭
                      審判長法  官   曾佩琦
                            法  官   陳姵君
                            法  官   郭書豪
上正本證明與原本無異。
如不服本判決，應於收送達後10日內向本院提出上訴書狀（應敘
述具體理由並附繕本）。
上訴書狀如未敘述理由，應於上訴期間屆滿後20日內補提理由書
於本院。
中    華    民    國    97    年    3    月  5     日
                            書記官   陳美虹


司法院資訊處製作；財團法人民間司法改革基金會備份。
